最高法院刑事判決　　　　　　九十六年度台上字第二八六四號
上　訴　人　甲○○
選任辯護人　郭重鑾律師
上列上訴人因違反公職人員選舉罷免法案件，不服台灣高等法院
花蓮分院中華民國九十六年一月三十一日第二審判決（九十五年
度選上訴字第一四號，起訴案號：台灣台東地方法院檢察署九十
四年度選偵字第一五號、追加起訴案號：九十四年度選偵字第五
一號），提起上訴，本院判決如下：
    主  文
原判決撤銷，發回台灣高等法院花蓮分院。
    理  由
原判決認定上訴人甲○○有如原判決事實欄所示之犯行，因而撤
銷第一審之科刑判決，改判仍論處甲○○共同對於有投票權之人
，交付賄賂及其他不正利益，而約其投票權為一定之行使罪刑（
處有期徒刑一年，褫奪公權四年，預備交付之賄款新台幣二萬四
千元沒收之）；固非無見。
惟查：（一）科刑判決書記載之犯罪事實，為論罪科刑、適用法
律之基礎，故凡與適用法律有關之事項，必須詳加認定、明確記
載，然後於理由內敘明其認定犯罪事實所憑之證據，方為合法。
公職人員選舉罷免法第九十條之一第一項所規定之罪，係以具有
投票權之人作為行為人賄賂對象；是行為人賄賂對象，是否具有
投票權，為構成犯罪要件之重要事實，攸關犯罪構成要件之該當
性，依刑事訴訟法第三百零八條、第三百十條第一款規定，自應
於事實欄明確認定記載，並於理由內詳為說明此項犯罪事實所憑
之證據及其認定之理由，始足為適用法律及判斷其適用法律是否
適當之根據。本件原判決事實認定上訴人共同買票賄選之對象為
曾國明、林金順、黃運二、林金農、黃榮文、林阿卻、潘卻里、
玲阿秀、陳振輝、丁阿木、鍾文科、許卻東、羅重義及一名不詳
姓名之阿美族原住民等人，事實欄雖記載其中曾國明、林金順、
林金農、黃榮文、林阿卻、潘卻里、玲阿秀、鍾文科俱係有投票
權之人；惟原判決對於其中之黃運二、陳振輝、丁阿木、許卻東
、羅重義及不詳姓名之阿美族原住民等人是否係有選舉權之人則
未明確認定，至此部分之事實尚欠明確，本院就此部分無從為適
用法律當否之判斷，已有可議；又原判決理由欄內對認定上開賄
選對象曾國明等人俱為有投票權之人一節，並未見說明其所憑之
證據及認定之理由，自有判決理由不備之違法。（二）判決不問
其為如何之種類，均須敘述理由；所謂理由，即說明判決主文所
由構成之根據，如未為記載，或主文與事實不相符合，或記載前
後牴觸，均為判決不載理由，或所載理由矛盾，其判決當然違背
法令。原判決理由欄內說明除證人陳順德、曹玉璞、林金順、鍾
文科、劉明潔等五人以外，其餘證人之警詢筆錄均屬被告以外之
人於審判外之陳述，且無符合刑事訴訟法第一百五十九條之一至
之四之規定，而依同法第一百五十九條第一項，認均無證據能力
而予排除（見原判決正本第六頁至第七頁理由(六)、第十五頁理由
(2)）；似已排除證人林金農之警詢筆錄，惟原判決理由內又採取
證人林金農於警詢中之供詞為不利上訴人之認定（見原判決正本
第十一頁）；則原判決就已經排除之證據，復採為論罪之依據，
採證自屬違誤。（三）刑事訴訟法採直接審理主義，故採為判決
基礎之證據資料，必須經過調查程序而顯現出於審判庭者，始與
直接審理主義相符，否則其所踐行之訴訟程序即屬違背法令；依
刑事訴訟法第一百六十五條第一項規定：卷宗內之筆錄及其他文
書可為證據者，審判長應向當事人、代理人、辯護人或輔佐人宣
讀或告以要旨。是審判長於審判期日調查證據，應就筆錄或文書
證據向當事人、代理人、辯護人或輔佐人提示、宣讀或告以要旨
，其訴訟程序始為合法。上開規定，依同法第三百六十四條規定
，為第二審審判所準用；因之第二審法院自應踐行該項程序，使
被告及辯護人等瞭解該證據之內容及意義，並為充分之辯論，始
得採為判決之基礎，倘未依法向辯護人宣讀、提示或告以要旨，
均屬違背同法第一百五十五條第二項：「未經合法調查之證據，
不得作為判斷之依據」之規定。依原審審判筆錄之記載，原審於
民國九十六年一月十七日審判期日，就有關作為本件判決基礎之
證人陳順德、曹玉璞、曾國明、林金順、黃運二、林金農、黃榮
文、玲阿秀、陳振輝、丁阿木、鍾文科、許卻東等人筆錄，僅向
上訴人提示並告以要旨，並詢問上訴人之意見，而未向上訴人之
辯護人提示或告以要旨（見選上訴字卷第一八一頁），致剝奪上
訴人之訴訟防禦權，其踐行之訴訟程序，難謂適法。以上或為上
訴意旨所指摘，或為本院得依職權調查之事項，應認原判決有撤
銷發回更審之原因。另原判決敘明不另為無罪諭知部分，檢察官
起訴認與科刑部分有裁判上一罪關係，基於審判不可分原則，應
一併發回。
據上論結，應依刑事訴訟法第三百九十七條、第四百零一條，判
決如主文。
中　　華　　民　　國　九十六　年　　五　　月　二十四　日
                      最高法院刑事第十一庭
                          審判長法官  林　永　茂
                                法官  洪　文　章
                                法官  蘇　振　堂
                                法官  蕭　仰　歸
                                法官  何　菁　莪
      本件正本證明與原本無異
                                      書  記  官
中　　華　　民　　國　九十六　年　　五　　月　二十九　日
                                                z
